臺灣臺北地方法院民事判決　九十年度訴字第五二三二號
　　原　　　告　　觀淑營造股份有限公司
　　法定代理人　　丙○○
　　訴訟代理人　　乙　○
　　複　代理人　　丁○○
　　被　　　告　　行政院農業委員會漁業署
　　法定代理人　　甲○○
右當事人間請求給付工程款事件，本院判決如左：
    主      文
被告應給付原告新台幣貳佰貳拾萬仟肆佰拾壹元，及自民國九十年十月二十三
日起至清償日止按年息百分之五計算之利息。
原告其餘之訴駁回。
訴訟費用由被告負擔百分之九十八，餘由原告負擔。
本判決第一項於原告以新台幣柒拾肆萬伍仟元供擔保後，得假執行。但被告如於假執
行程序實施前以新台幣貳佰貳拾萬仟肆佰拾壹元為原告預供擔保，得免為假執
行。
原告其餘假執行之聲請駁回。
    事      實
甲、原告方面：
壹、聲明：被告應給付原告新台幣（下同）二百二十三萬三千四百三十一元，及自民
    國九十年六月二十四日起至清償日止，按年息百分之五計算之利息。原告願供擔
    保，請准宣告假執行。
貳、陳述
一、原告（前身為觀淑營造有限公司）承攬被告「八十九年度正濱漁港深水碼頭第二
    期工程」（下稱系爭工程），雙方訂有行政院農業委員會漁業署工程契約書（下
    稱系爭合約），被告並將系爭工程之監工作業委由「財團法人台灣漁業及海洋技
    術顧問社」（下稱漁技顧問社）負責。
二、按「本工程自開工日起，每月得估驗一次，估驗時應由乙方提出估驗明細單，經
    甲方核符後付款」、「估驗原則上以已施工完成者為限，如另有規定其半成品、
    或進場材料得以估驗者，從其規定，該項估驗款每期均應扣除百分之五作為保留
    款」，分別為系爭合約第十三條第二項第一、二款所約定；次按行政院公共工程
    委員會八十九年十一月六日（八九）工程管字第八九Ｏ三二二四一號函令說明二
    載明：「機關於廠商提出估驗計價表（單）後，至遲應於五日內完成審核程序，
    並於接到廠商提出請款單據後五日內付款」；再按「給付有確定期限者，債務人
    自期限屆滿時起，負遲延責任」，民法第二百二十九條第一項定有明文。職故，
    被告關於估驗款之核付，至遲應於原告提出估驗明細單後十日內付款。
三、本件原告於九十年六月十四日以九十年六月十二日00-000000-000號函提出估驗
    明細單請領第八期工程款時，被告之監造單位因主觀上對該期計價中數量六千六
    百六十立方米、合約單價三百五十三元、總金額二百三十五萬零九百八十元之背
    填石品質存有疑慮，遂形式上以資料不全為由退件，並要求原告剔除後重新送件
    ，原告迫於儘快取得款項以利資金循環，乃依其要求剔除後重新送件，然而上開
    背填石品質疑義嗣後獲得被告九十年九月十一日（九Ｏ）漁四字第九Ｏ一二二三
    八二九號函澄清後，被告之監造單位仍以九十年九月二十四日（90）漁顧工字第
    Ｏ四一五號函持莫須有之「工程慣例」拖延付款。為此，爰依系爭合約第十三條
    第二項約定，提起本件訴訟。
四、對被告抗辯所為之陳述：
（一）被告以系爭工程「正辦理結算驗收」，故系爭背填石估驗款依「工程慣例」應
      暫停併結算後給付為由，拒絕系爭背填石工程款之估驗計價，惟查，兩造間關
      於估驗款之給付已有合約約定，殊無慣例適用之理；且原告於工程界根本未曾
      聽聞有上開工程慣例，被告亦未舉出事證，堪認被告關於此部分之答辯，並無
      足採。
（二）被告另以原告未曾就背填石項目請款，被告即無從就背填石項目予以估驗置辯
      ，然查：
  １、系爭背填石早於九十年四月十九日前即已完成並提出請款，此觀被告之監造單
      位九十年五月一日（90）漁顧工字第Ｏ一八九號函所載：「：：因所送估驗單
      擬估項目第七項∮5㎝-20㎝及第八項∮10㎝-30㎝石料、經海調處於八十九年
      十二月二十七日於現場抽樣送台科大試驗結果，質疑部分石料不符，應儘速查
      明處理，所送估驗單退回修正」等語可證，被告為上開文件之副本收件者，明
      知原告已就背填石項目提出估驗請款卻依舊否認，實令人遺憾。
  ２、工程估驗款為工程推動所仰賴之資金，依一般工程規模，往往動輒百千萬元，
      殊難想像有營造廠商完成階段工作卻怠於請款、甚至胡亂興訟者，被告所辯顯
      違事理。
  ３、原告完成工程後有權提出估驗申請，原告不得拒絕，縱有文件疏漏亦屬補正問
      題，僅於原告倘有構成系爭合約第十三條第三項所列五款原因時，得暫停給付
      估驗款直至原因消除為止，豈能將原告之估驗資料原封不動退回？因此，基於
      上開理由，亦應對被告作成不利之認定。
（三）由台灣省土木技師公會九十年七月十八日（九Ｏ）省土技字第二四二五號勘查
      通知可證，系爭背填石縱有缺失，亦於九十年七月二十五日前改善完成，亦即
      被告至少應自九十年七月二十五日起負遲延責任。
參、證據：提出公司變更登記表、系爭合約、原告九十年六月十二日00-000000-000
    號函、漁技顧問社九十年六月二十日（90）漁顧工字第○二五五號函、被告九十
    年九月十一日（九Ｏ）漁四字第九Ｏ一二二三八二九號函、漁技顧問社九十年九
    月二十四日（90）漁顧工字第Ｏ四一五號函為證。
乙、被告方面：
壹、聲明：原告之訴及假執行之聲請均駁回。如受不利判決，請准供擔保宣告免於假
    執行。
貳、陳述：
一、原告並未於第八期估驗計價程序請領系爭背填石工程款，其起訴請求被告應給付
    第八期背填石工程款二百二十三萬三千四百三十一元，殊無足採：
（一）原告雖於九十年六月十四日以00-000000-000號函向系爭工程監造單位漁技顧
      問社請求辦理第八期工程估驗作業請領工程款，惟因原告所送估驗資料不全，
      缺少日報表及檢測試驗報告，故監造單位乃逕行將原卷予以退回，請原告將相
      關資料整理齊全再行送監造單位憑辦，此有各該函文可稽。由此可知原告於九
      十年六月十四日以00-000000-000號函所送第八期估驗明細單並未送至被告手
      中，被告自無從據為辦理估驗手續進而支付工程款，且所送第八期估驗明細單
      是否包含系爭背填石工程款，亦有未明，原告據而請求被告給付背填石工程款
      二百二十三萬三千四百三十一元及其法定遲延利息，自無理由。
（二）嗣原告再於九十年七月四日以00-000000-000號函提送系爭工程第八期工程款
      估驗資料予監造單位請求估驗計價付款，漁技顧問社審核後於九十年七月十日
      以（90）漁顧工字第○二八四號函請求被告辦理估驗付款，依原告所製作函送
      之第八期工程估驗單所示，其請求第八期估驗款為六百四十三萬六千九百九十
      元，扣除百分之五保留款後，應核付第八期工程估驗款為六百一十一萬五千一
      百四十元，此部分被告辦理估驗後已核付原告；而有關背填石工程款，原告於
      第八期工程估驗款中並未請求被告估驗付款，此從原告製作檢送之工程計價明
      細表中第七項背填石之數量及金額皆填寫為「零」，即可證明，此非惟為原告
      所不否認，且經證人盛永茂、許秋男證述在卷可按。是以，原告主張依其所函
      送第八期估驗款訴請被告給付背填石工程款二百二十三萬三千四百三十一元，
      殊無可採。
（三）依系爭合約第十三條第二項第一款約定：「本工程自開工日起，每個月得估驗
      一次，估驗時應由乙方（即原告）提出估驗明細單，經甲方（即被告）核符後
      付款。」本件原告所函送第八期工程估驗款中既未包含系爭背填石工程款，則
      被告即無從就背填石部分審核是否符合，進而付款，是故原告自不得依據其所
      函送第八期估驗程序請求被告給付未經審核之系爭背填石工程款，事至顯然。
      縱或原告最初於九十年六月十四日以00-000000-000號函所提送第八期估驗明
      細單中包含系爭背填石工程款，然其因資料不全經監造單位退回原卷後，嗣於
      九十年七月四日以00-000000-000號函再提送之第八期估驗明細單中，已自行
      將系爭背填石部分剔除，亦即不請求被告就背填石部分為審核及開具發票要求
      被告付款，是以原告殊不能依據其所提送第八期估驗明細單請求被告給付系爭
      背填石工程款，事至灼然。
二、系爭背填石工程款，原告僅於被告簽發結算驗收證明書後，方有權利開具發票請
    求被告付款，系爭工程因可歸責於原告事由致無法完成驗收結算程序，其訴請被
    告給付，亦無理由：
（一）按行政院公共工程委員會（下稱公共工程委員會）所彙編之「公共工程施工綱
      要規範」一書中即明示：「承包商接獲主辦機關簽發之結算驗收證明書後，應
      將末期計價單提送工程司審核，以確定本工程結算數量及末期計價金額。承包
      商於末期計價金額核定後，應開具發票及領款收據，主辦機關於接獲發票及領
      款收據後辦理付款。」此有證人盛永茂於九十一年三月四日庭呈之「公共工程
      施工綱要規範」節錄文附卷可憑。由此規定可知，工程於進入結算驗收程序後
      ，承包商已施作而未領之工程款即計入「末期計價款」中，俟承包商將末期計
      價單提送工程司審核確定工程結算數量及末期計價金額後，由承包商開具發票
      及領款收據予主辦機關後，由主辦機關憑為辦理付款。
（二）系爭工程原告於九十年七月四日以00-000000-000號函提送第八期工程估驗款
      時，並未請求被告就系爭背填石工程款予以估驗計價付款，而系爭工程於第八
      期估驗工程款後即進入結算驗收程序，應依結算驗收程序辦理。又系爭工程原
      告於九十年六月十三日申報竣工，並於九十年八月二十二日以00-000000-000
      號函請求被告儘速辦理工程驗收及結算領取工程款，並檢附工程結算表，而被
      告於進行辦理初驗時，發現系爭工程「碼頭面混凝土強度」經鑽心試驗不合格
      ，被告乃於九十年八月三十一日以（90）漁四字第九○一二二三二四八號函告
      知監造單位漁技顧問社，請其本於工程監造單位權責速依工程合約規定督導承
      包商拆除重做，經檢驗合格後再辦理驗收，並副知原告公司。惟原告拒絕改善
      工程瑕疵，致迄今仍無法完成驗收、結算程序。
（三）原告雖於九十年八月二十七日以00-000000-006號函告知被告謂其背填石料業
      已改善完成，經取樣鑑定結果均符合規定，並請被告辦理估驗計價付款，惟原
      告已自承第八期估驗後即為驗收結算，被告已無再為估驗計價之餘地，故監造
      單位漁技顧問社及被告皆函知原告：「本工程目前正辦理結算驗收中，依工程
      慣例，本案應俟工程驗收後一併辦理。」此依前揭公共工程委員會所彙編之「
      公共工程施工綱要規範」之規定應為正確而無不當。系爭工程於驗收中發現有
      「碼頭面混凝土強度」不合格之瑕疵，經被告及監造單位請求原告改善工程瑕
      疵，原告竟拒絕予以改善，致系爭工程驗收、結算程序無法完成，是以原告訴
      請被告給付系爭背填石工程款，其無理由，亦彰彰明甚。
三、綜上所陳，本件原告無論依第八期估驗或依結算驗收程序請求被告給付系爭背填
    石工程款二百二十三萬三千四百三十一元及法定遲延利息，皆非可採，故原告之
    訴應予駁回。
參、證據：提出系爭合約、國立台灣科技大學（下稱台灣科技大學）報告書、原告九
    十年四月十九日00-000000-000號、九十年五月三日00-000000-000號、九十年六
    月十二日00-000000-000號、九十年七月四日00-000000-000號、九十年八月二十
    二日00-000000-000號及九十年八月二十七日00-000000-006號函、被告九十年五
    月一日（九○）漁四字第九○一三四○三四一號、九十年八月三十一日（九○）
    漁四字第九○一二二三二四八號及九十年九月二十八日（九○）漁四字第九○一
    二二六四九八號函、漁技顧問社九十年五月一日（90）漁顧工字第○一八九號、
    九十年五月八日（90）漁顧工字第○二○一號、九十年五月二十五日（90）漁顧
    工字第○二一八號、九十年六月二十日（90）漁顧工字第○二五五號及九十年九
    月二十四日（90）漁顧工字第○四一五號函、原告九十年五月三日
    00-000000-000號函、結算明細表、台灣省土木技師公會九十年七月十八日（九
    ○）省土技字第二四二五號函為證，並聲請訊問證人杜啟禎、許秋男、盛永茂。
    理      由
壹、原告主張：原告承攬被告「八十九年度正濱漁港深水碼頭第二期工程」，雙方並
    訂有承攬合約。依系爭合約第十三條第二項第一、二款之約定及公共工程委員會
    八十九年十一月六日（八九）工程管字第八九Ｏ三二二四一號之函令，被告關於
    估驗款之核付，至遲應於原告提出估驗明細單後十日內付款。本件原告係於九十
    年六月十四日以九十年六月十二日00-000000-000函提出估驗明細單請領第八期
    工程款時，漁技顧問社因主觀上對該期計價中數量六千六百六十立方米、合約單
    價三百五十三元、總金額二百三十五萬零九百八十元之背填石品質存有疑慮，遂
    以資料不全為由退件，並要求原告剔除後重新送件，原告迫於儘快取得款項以利
    資金循環，乃依其要求剔除後重新送件，然而上開背填石品質疑義嗣後獲得被告
    九十年九月十一日（九Ｏ）漁四字第九Ｏ一二二三八二九號函澄清後，被告即應
    依系爭合約第十三條第二項約定付款等語。
貳、被告則以：原告雖於九十年六月十四日以00-000000-000號函向系爭工程監造單
    位漁技顧問社請求辦理第八期工程估驗作業請領工程款，惟因原告所送估驗資料
    不全，缺少日報表及檢測試驗報告，故監造單位乃逕行將原卷予以退回，請原告
    將相關資料整理齊全再行送監造單位憑辦。嗣原告再於九十年七月四日以
    00-000000-000號函提送系爭工程第八期工程款估驗資料予監造單位請求估驗計
    價付款，惟依原告所製作函送之第八期工程估驗單所示，並無有關背填石之工程
    款，故被告自無從就系爭背填石部分予以計價付款。而系爭工程於第八期估驗工
    程款後即進入結算驗收程序，故應依結算驗收程序辦理。然因系爭工程「碼頭面
    混凝土強度」經鑽心試驗不合格，被告乃於九十年八月三十一日以（90）漁四字
    第九○一二二三二四八號函告知漁技顧問社，請其本於工程監造單位權責速依工
    程合約規定督導承包商拆除重做，經檢驗合格後再辦理驗收，並副知原告公司。
    惟原告拒絕改善工程瑕疵，致迄今仍無法完成驗收、結算程序，故原告請求被告
    給付系爭背填石工程款，殊無理由等語置辯。
參、本件原告主張其承攬被告系爭工程，而系爭工程中關於背填石部分之數量為六千
    六百六十立方米、合約單價三百五十三元、總金額二百三十五萬零九百八十元，
    且上開背填石工程已完成且品質無虞等情，業據其提出系爭合約、被告九十年九
    月十一日（九Ｏ）漁四字第九Ｏ一二二三八二九號函、漁技顧問社九十年九月二
    十四日（90）漁顧工字第Ｏ四一五號函為證，且為被告所不爭執，自堪信為真實
    。
肆、原告另主張系爭背填石工程原告原於九十年六月十四日即以九十年六月十二日
    00-000000-000號函提出估驗明細單申請估驗，詎因漁技顧問社因主觀上對該背
    填石品質存有疑慮，遂形式上以資料不全為由退件，並要求原告剔除後重新送件
    ，原告迫於儘快取得款項以利資金循環，乃依其要求剔除後重新送件，然而上開
    背填石品質疑義嗣後獲得被告九十年九月十一日（九Ｏ）漁四字第九Ｏ一二二三
    八二九號函澄清後，被告即應依系爭合約第十三條第二項約定付款等語，被告則
    辯稱：本件原告所函送第八期工程估驗款中並未包含系爭背填石工程款，而系爭
    工程既已進入驗收結算程序，依工程慣例，自不可單獨請求系爭背填石部分之工
    程款等語。經查，依卷附之系爭合約第十三條第二項第一、二款約定：「本工程
    自開工日起，每月得估驗一次，估驗時應由乙方提出估驗明細單，經甲方核符後
    付款」、「估驗原則上以已施工完成者為限，如另有規定其半成品、或進場材料
    得以估驗者，從其規定，該項估驗款每期均應扣除百分之五作為保留款」，同條
    第三項亦約定：「有下列情事之一者，乙方申請估驗，甲方得於估驗後，暫停給
    付當期之估驗款至停止付款原因消除為止。」因此，依上開約定，原告自系爭工
    程開工後，每月得估驗一次，倘有構成系爭合約第十三條第三項所列五款原因時
    ，被告得暫停給付估驗款直至原因消除為止。次查，系爭背填石工程原告原於九
    十年四月十九日第七次估驗請款作業時即申請估驗，因該背填石工程檢驗不合格
    ，被告乃於九十年五月一日函請監造單位確實檢討不合格原因並督促承包商依照
    合約規定辦理改善，該監造單位並函請原告儘速查明處理，退回估驗單請原告修
    正，原告於九十年五月三日將背填石剔除再提送第七次估驗計價資料，而整個工
    程則於九十年六月十三日申報完工等節，有台灣科技大學之報告書、原告九十年
    四月十九日00-000000-000號、九十年五月三日00-000000-000號及九十年八月二
    十二日00-000000-000號函、被告九十年五月一日（九○）漁四字第九○一三四
    ○三四一號函、漁技顧問社九十年五月一日（90）漁顧工字第○一八九號及九十
    年五月八日（90）漁顧工字第○二○一號函等件可佐，足證系爭背填石工程於原
    告申請第七次估驗時即已包括在內，僅因原告委請台灣科技大學檢驗，發現系爭
    背填石工程並不合格，故原告方將該部分之工程款剔除。是以，不論第八期之估
    驗作業中，原告是否連同背填石工程一併申請估驗，系爭背填石工程已於九十年
    六月十三日原告申報完工前即曾申請估驗。再查，系爭背填石工程固曾經臺灣科
    技大學檢驗不合格，但嗣後經原告改善，並經台灣省土木技師公會檢驗已無品質
    上之疑慮，原告遂於九十年八月二十七日再次申請估驗計價付款，被告則以整個
    工程已進入結算驗收程序，依工程慣例，應待工程驗收後併同辦理為由，拒絕原
    告估驗計價之請求等情，亦有原告九十年八月二十七日00-000000-006號函、被
    告九十年九月二十八日（九○）漁四字第九○一二二六四九八號函、漁技顧問社
    九十年九月二十四日（90）漁顧工字第○四一五號函、台灣省土木技師公會九十
    年七月十八日（九○）省土技字第二四二五號函在卷足憑。惟查，系爭背填石工
    程原告原於九十年四月十九日第七次估驗請款作業時即申請估驗，因該背填石工
    程檢驗不合格，原告方將該部分工程款剔除，然迄今系爭背填石工程既已無瑕疵
    ，足見被告暫停付款之原因已經消除，是原告於九十年八月二十七日申請估驗，
    被告即無拒絕估驗計價之理由。至被告提出公共工程委員會所彙編之「公共工程
    施工綱要規範」雖明示：「承包商接獲主辦機關簽發之結算驗收證明書後，應將
    末期計價單提送工程司審核，以確定本工程結算數量及末期計價金額。承包商於
    末期計價金額核定後，應開具發票及領款收據，主辦機關於接獲發票及領款收據
    後辦理付款」，但此乃關於結算驗收之程序，尚與被告所稱之工程慣例無涉。何
    況，被告既自承系爭工程係於九十年六月十三日申報完工，然而系爭工程第八期
    估驗計價之資料卻係在九十年六月十四日才由原告以九十年六月十二日
    00-000000-000號函提送，並經漁技顧問社以資料不全為由退件，原告復於九十
    年七月四日再以00-000000-000號函檢送計價之資料．被告並憑以付款，倘如被
    告所陳，原告申報完工後，應待全部完工驗收後一併結算，何以被告又會支付第
    八期估驗款。此外，被告復無法就其所謂之工程慣例舉證以實其說，故被告以前
    詞置辯，洵無足採。
伍、按給付有確定期限者，債務人自期限屆滿時起，負遲延責任。給付無確定期限者
    ，債務人於債權人得請求給付時，經其催告而未為給付，自受催告時起，負遲延
    責任，其經債權人起訴，或依督促程序送達支付命令者，與催告有同一之效力。
    前項催告定有期限者，債務人自期限屆滿時起負遲延責任；又遲延之債務，以支
    付金錢為標的者，債權人得請求依法定利率計算之遲延利息。但約定利率較高者
    ，仍從其約定利率；另應付利息之債務，其利率未經約定，亦無法律可據者，週
    年利率為百分之五，民法第二百二十九條、第二百三十三條第一項、第二百零三
    條分別定有明文。查系爭合約第十三條第二項雖有約定如何驗收付款，但並未約
    定給付之期限，原告雖以行政院公共工程委員會八十九年十一月六日（八九）工
    程管字第八九Ｏ三二二四一號函令之說明為據，主張被告關於估驗款之核付，至
    遲應於原告提出估驗明細單後十日內付款，然該函令並非契約內容之一部分，原
    告引以為據，顯無足採。又查，本件就估驗款之給付既無約定給付之期限，且原
    告於請求估驗，並經被告拒絕估驗之請求後，原告並未催告被告估驗或付款。依
    前揭說明，被告自應從起訴狀繕本送達之翌日起始負遲延責任。又本件兩造既未
    就估驗款之給付約定利率，即應依法定利率計算遲延利息。
陸、綜上所述，系爭背填石工程既經申請估驗而不合格，被告自可暫停支付該部分之
    工程款，然嗣經原告改善，並經台灣省土木技師公會檢驗合格，且經被告確認無
    誤，則被告即無拒絕估驗並支付該部分估驗款之理由。又系爭背填石之工程款為
    二百三十五萬零九百八十元，扣除百分之五之保留款後，被告應給付之估驗款為
    二百二十三萬三千四百三十一元。從而，原告請求被告給付二百二十三萬三千四
    百三十一元，及自起訴狀繕本送達之翌日即九十年十月二十三日起至清償日止，
    按年息百分之五計算之利息，為有理由，應予准許，逾此範圍之請求，為無理由
    ，應予駁回。
柒、假執行之宣告：
    兩造陳明願供擔保，聲請宣告假執行或免為假執行，經核原告勝訴部分，合於法
    律規定，爰分別酌定相當之擔保金額宣告之；原告其餘假執行之聲請，因訴之駁
    回而失所依據，不予准許。
捌、因本案事證已臻明確，兩造其餘主張陳述及所提之證據，均毋庸再予審酌，附此
    敘明。
玖、結論：
    本件原告之訴為一部有理由，一部無理由，依民事訴訟法第七十九條但書、第三
    百九十條第二項、第三百九十二條，判決如主文。
中　　　華　　　民　　　國　　九十一　　年　　　五　　　月　　　七　　　日
                                            民事第五庭法      官　林秀圓
右為正本係照原本作成
如對本判決上訴，須於判決送達後廿日內向本院提出上訴狀
中　　　華　　　民　　　國　　九十一　　年　　　五　　　月　　　七　　　日
　　　　　　　　　　　　　　　　　　　　　　　　　　　法院書記官　林蓮女
